Inventaris van het archief van het Nederlandse Bibliotheek en Lectuur Centrum (NBLC), 1947-2002 (2006)
Nationaal Archief, Den Haag
Nederlandse Bibliotheek en Lectuur Centrum (NBLC), aanvulling 2012
NBLC, aanvulling 2012
1947-2006
merendeel 1947-2002
I125
4,80 meter; 138 inventarisnummers.
Normale geschreven, getypte en gedrukte documenten, geen bijzondere handschriften.
Nationaal Archief, Den Haag
Centrale Vereniging voor Openbare Leeszalen en Bibliotheken in Nederland (CV), 1908-1972
Nederlands Bibliotheek en Lectuur Centrum (NBLC), 1972-2002
Vereniging van Openbare Bibliotheken, 2003-
Het Nederlands Bibliotheek- en Lectuur Centrum (NBLC), in 1972 ontstaan na een fusie van enkele algemene en confessionele organisaties op het terrein van het bibliotheekwerk, had tot taak om het openbare bibliotheekwerk in Nederland te bevorderen. Door landelijke samenwerking en centrale dienstverlening kon het NLBC en met name het bureau een positieve impuls geven aan bibliotheektechnische activiteiten waardoor een grote mate van normalisering en efficiency verkregen werd. Het archief van de NBLC is ingedeeld naar de onderdelen van de organisatie: de vereniging (de leden en het bestuur) en het bureau en zijn diensten. Per dienst/organisatieonderdeel zijn de archiefstukken gerangschikt in rubrieken. Binnen de rubrieken zijn de stukken chronologisch geplaatst. Bij dit archief zijn ook "gedeponeerde archivalia" geplaatst, zoals het archief van de Landelijke Bibliotheekcentrale en de collectie van het Bibliotheek Museum.
Archiefvorming
Geschiedenis van de archiefvormer
Mr. dr. M. Koren, senior beleidsadviseur VOB
0. Ter inleiding
De openbare bibliotheken in Nederland zijn al meer dan 100 jaar verenigd. Sinds 1908, het oprichtingsjaar van de Centrale Vereniging (CV) is er veel veranderd. Verschillende mijlpalen zijn in de geschiedenis van deze vereniging aan te wijzen. In 1972 vormde zij zich om tot het Nederlands Bibliotheek en Lectuur Centrum, door een fusie van Lectuurorganisaties met de Centrale Vereniging. De enorme groei die de dienstverlening van bibliotheken doormaakte was voor een groot deel te danken aan de ontwikkeling van centrale diensten, die bijdroegen aan standaardisatie en efficiency. Ook de Vereniging groeide uit tot een brede centrale steunorganisatie.
In 1994 volgde een nieuw markant punt: van het NBLC werd de centrale dienstverlening afgesplitst en ondergebracht in een aparte Stichting: Stichting NBLC, later overgegaan naar Biblion bv. De Vereniging ging door als echte brancheorganisatie, onder de naam Vereniging van Openbare Bibliotheken NBLC. De archiefstukken van deze beide periodes (1908-1972 en 1972-1994) berusten bij het Nationaal Archief.
Thans worden daar de resterende stukken van het NBLC-Archief tot 2003 aan toegevoegd.Deze beslaan de periode waarin het bibliotheekwerk geconfronteerd werd met nieuwe informatie- en communicatietechnologie, daarvan de vruchten wilde plukken en van de Vereniging een nieuwe koers verwachtte. Dat gebeurde in een nieuwe omgeving, met nieuwe afdelingen, op het bedrijventerrein aan de Platinaweg (1997-2003).
Het jaar 1997 markeert een grote omwenteling in bestuurlijke organisatie. Daarna brak de periode van de bibliotheekvernieuwing echt aan, met tal van, mede door het rijk gestuurde initiatieven, zowel wat betreft landelijke herinrichting door opschaling als innovatie van diensten in de richting van een landelijke digitale bibliotheekvoorziening. Dat gebeurde vanaf 2003, met ingang van een verhuizing, toen de naam NBLC verdween en de Vereniging zich verder ontwikkelde onder de naam Vereniging van Openbare Bibliotheken (VOB), op de locatie Grote Marktstraat 43, in de Haagse binnenstad. (De naamswijziging werd later in de Statuten geformaliseerd, namelijk in de statutenwijziging van 14 december 2012 ) De VOB vervulde zowel verenigingstaken als (rijks-) besteltaken en vanaf 2006/2007 werd ook de landelijke voorziening voor blinden en slechtzienden (aangepast lezen) onder haar hoede gebracht.
Per 2010 vond opnieuw een splitsing plaats, waarbij alle stelseltaken met de rijkssubsidie werden ondergebracht in een apart sectorinstituut, het Sectorinstituut voor Openbare Bibliotheken; het deel dat zich bezighield met (centrale) ontwikkeling en beheer van de digitale bibliotheek ging met rijkssubsidie verder als Stichting Bibliotheek.nl.
In 2011 fuseerde de aldus afgeslankte Vereniging met de Werkgeversorganisatie Openbare Bibliotheken (WOB), tot de Vereniging Openbare Bibliotheken anno 2012, waarmee deze als zuivere branche-organisatie verder kon. De archiefbescheiden inzake de eerste VOB periode (2003-2009) worden nu overgedragen aan het Nationaal Archief gebracht. Opnieuw is een periode afgesloten.
1. Ontwikkeling tot Vereniging Openbare Bibliotheken
De periode 1994-2011 beslaat de omvorming van het NBLC en de ontwikkeling tot Vereniging Openbare Bibliotheken. Dat ging gepaard met tal van ontvlechtingen en fusies, vernieuwing en verzakelijking, met veel initiatieven, partijen en gevarieerde inbreng van betrokken organisaties en leden-bibliotheken.
Eind jaren tachtig begon het besef door te dringen dat de elektronische informatievoorziening ook voor de openbare bibliotheken een belangrijke rol zou gaan vervullen. Het rijk wilde daarin aanzienlijk bijdragen. Het NBLC zag wel wat in die gedachtegang en reorganiseerde het bureau, om aan die toekomst gestalte te geven. Dat was de komst van de directie Elektronische Informatievoorziening (ELIN), die echter een kort leven beschoren was. Daarnaast werd NBLC-systemen bv opgericht die het onderdeel bibliotheekinrichting voor zijn rekening ging nemen, geheel buiten de exploitatie van het NBLC.
Met de reorganisatie in verband met de komst van ELIN werd het bureau wel helderder gestructureerd. De verenigingstaken werden duidelijker dan voorheen afgescheiden van de centrale dienstverlening. Dat was ook nodig, want de overheid wilde niet bijdragen aan de centrale dienstverlening - en dat moest duidelijk gemaakt kunnen worden.
Net toen de nieuwe loot ELIN begon te werken besloot het Rijk de bijdrage voor dit onderdeel terug te trekken.
De dislocaties – het NBLC zat over zo’n vijf panden verspreid – belemmerden een efficiënte bedrijfsvoering. Bovendien werd het noodzakelijk geacht de scheiding tussen de centrale dienstverlening en de Vereniging ook bestuurlijk vorm te geven. Daarvoor werd de Stichting NBLC opgericht waarin de centrale dienstverlening werd ondergebracht. Besloten werd tot een nieuwe organisatie in een nieuw pand. Met de verhuizing naar de Platinaweg werd die nieuwe organisatie actief. Na korte tijd bleek echter de scheiding nog steeds niet voldoende duidelijk doorgevoerd. Er waren bestuurlijke vervlechtingen en het leek beter ook de laatste banden los te knippen. Deze nadere ontvlechting vond plaats in 1997. Het verenigingsverband werd anders georganiseerd. Vele werkgroepen, platforms, discussiegroepen werden opgeheven, waardoor weliswaar het verenigingswerk meer vaart kon krijgen, maar hier en daar wel wat rigoureus te werk is gegaan.
Voorafgaand aan de nadere ontvlechting van 1997 was in een groot aantal brochures en notities het te voeren beleid vastgelegd. De uitvoering daarvan werd nu met grote voortvarendheid aangepakt. Juist in die tijd startte een project om het publieksgebruik van computers in de openbare bibliotheek te stimuleren. Om de subsidie goed te kunnen besteden en te verantwoorden werd het Projectbureau Internet opgericht. Dat bureau opereerde onder de vlag van de Vereniging NBLC. Toen eenmaal het publiek in de OB gebruik kon maken van de elektronische snelweg, moest ook de bibliotheek zelf die snelweg op. Daarom werd de Stichting Laurens opgericht. Daarmee kreeg de opstap van de OB naar de elektronische snelweg een flinke vaart; volgens schema werden PC’s over de vestigingen verdeeld.
In 2000 verscheen het rapport van de Stuurgroep Meijer, dat leidde tot de grote operatie Bibliotheekvernieuwing en de (rijks)oprichting van het Procesbureau Bibliotheekvernieuwing, dat tot 2007 actief was.
Omdat de oude naam nog steeds geassocieerd werd met de Vereniging van vóór de ontvlechting werd besloten voortaan te spreken van de Vereniging van Openbare Bibliotheken (VOB). Die verandering vond plaats gelijktijdig met de verhuizing naar de Grote Marktstraat.
1.1 Organisatorische wijzigingen
De organisatorische veranderingen van het NBLC weerspiegelen het grote scala aan activiteiten dat werd ontwikkeld en soms om aparte organisatorische vormen vroeg, en de inspanning om verzakelijking van verhoudingen en dienstverlening te combineren met professionalisering en inhoudelijk beleid. Zo werd bij de reorganisatie in 1993 een Stichting NBLC opgericht en een holding gevormd waarbij Vereniging en Stichting gescheiden werden. De relatie met NBLC Systemen BV werd geheel losgekoppeld. Een en ander gebeurde op basis van een Ontvlechtingsprotocol en raamovereenkomst. Per 1 januari 1994 was de ontvlechting in een belangenorganisatie (Vereniging) en een facilitair bedrijf (Stichting), in een concernstructuur met één algemeen directeur een feit. Personeel en bestuurlijk waren er nog personele unies, zoals de voorzitter.
In 1997 gaf het Rapport Twijnstra Gudde aan dat er een heldere structuur geschapen moest worden, met een gezonde financiële verhouding. De Stichting moest verder als commerciële onderneming, met een eigen directeur en geheel zelfstandig bestuur, gericht op facilitaire dienstverlening. Voor het eerst in de geschiedenis van het NBLC betekende dit ook gedwongen ontslagen: een reductie van 222 tot 137 personen, d.w.z. van 195 naar 122 FTE. Het Bureau Boek & Jeugd en de daarbij behorende collectie werd ondergebracht bij het Letterkundig Museum en Documentatiecentrum. Daarbij werden wel afspraken gemaakt over het toekomstige gebruik van de collectie (oude) kinderboeken voor de werkzaamheden van de VOB.
Voor de periode 1997-2000 werden de onderlinge verhoudingen scherp neergezet. In die periode moest de Vereniging 6 miljoen gulden bij de Stichting besteden.
Kort daarna werd op basis van een Advies van Walgemoed Consultants de Stichting NBLC omgezet in een BV, genaamd Biblion. Het transformatieproces van Stichting naar marktgerichte organisatie werd begeleid door Moret Ernst Young Management Consultants. De Vereniging NBLC en NBD deden samen een bod op Biblion BV (i.o.) maar werden overtroefd door AND Publishers NV. De Vereniging NBLC vond een minderheidsbelang onaanvaardbaar. In 2001 ontstond een nieuwe situatie, toen AND zijn deelneming wilde afstoten. Het bod dat NBD op de aandelen Biblion uitbracht werd aanvaard en Biblion bv ging op in de NBD, het ontstaan van NBD-Biblion bv..
Als voortvloeisel uit het advies van Twijnstra en Gudde werd in 1998, het Grafisch Centrum afgestoten (verkocht). Ook werd de IBL collectie afgestoten, dat wil zeggen verdeeld over een aantal bibliotheken en PBC’s. Als dienstverlening in opdracht van de VOB bleef de Stichting NBLC (later Biblion bv) wel de wisselcollecties vreemde talen uitvoeren. Met de overdracht in later jaren werd deze taak ondergebracht bij de NBD.
Ten tijde van al deze veranderingen traden de PBC’s, vanwege hun positie als facilitair bedrijf uit de Vereniging. Hun positie conflicteerde soms met die van de leden-openbare bibliotheken. Met name in de relatie tot de facilitaire Stichting NBLC kwam belangentegenstelling aan het licht.
In het bestuur werden bij de ontvlechtingsoperatie van 1997 de statutaire dubbelfuncties (in Vereniging- en Stichtingsbestuur) opgeheven. Drs. M. Beinema werd voorzitter als opvolger van mw J. Baartmans die zes jaar het voorzitterschap bekleedde.
Bij de reorganisatie van het Verenigingsbureau werden de beleidsfuncties uitgebreid en ontstond een managementteam van directeur met adjunct-directeur/controller en beleidscoördinator. Tevens werd een PZ-medewerker aangesteld.
De Vereniging werkte mede vanwege de rijkssubsidie volgens vierjarige cultuurplannen. De eerste strategienota 1995-2005 was geschreven door directeur Leo Popma, die in 1999 halverwege die periode, na 5 jaar directeurschap afscheid nam.
Leo Popma werd opgevolgd door Jan-Ewout van der Putten, die het Bureau herschikte in drie eenheden: Bureau Bibliotheekbelang, Bureau Uitvoerende Stelseltaken, Wetenschappelijk Bureau. De Vakbibliotheek werd omgevormd tot kenniscentrum ten behoeve van de branche. Een bewaarcollectie van 10.000 banden werd overgedragen aan de KB.
Op het Verenigingsbureau werd de ICT taak als belangrijk onderdeel rond 2000 aan Bureau Bibliotheekbelangen toegevoegd. Dat was het eerste begin van Bibliotheek.nl. De Vereniging zocht meer toenadering tot het boekenvak en ging een hechte samenwerking met de Stichting CPNB aan, die in 2002 uitmondde in lidmaatschap.
1.2 Huisvesting
Heel lang fungeerde het pand aan de Taco Scheltemastraat in Den Haag als hoofdvestiging. De expansie, bundeling en ontvlechting van onderdelen van het NBLC resulteerde in diverse locaties van waaruit werd geopereerd. De omvorming van de organisatie in 1994 maakte een nieuw pand wenselijk en zo verhuisde de Vereniging naar de Platinaweg op het bedrijventerrein Zichtenburg in Den Haag. In de daarop volgende periode werden telkens zakelijke dienstverlenings- onderdelen ontvlochten. Bij de nadere ontvlechting werd een regeling getroffen voor het gebouw waarvan de Vereniging eigenaar was. Gekozen werd voor een sale en leaseback constructie voor alle toenmalige “bewoners”, uitgaande van een huurperiode van 5 jaar. Biblion bv verhuisde na het verstrijken van die huurtermijn naar de hoofdvestiging van de NBD in Leidschendam. Toen de termijn van de Vereniging was verstreken, was duidelijk dat de brancheorganisatie beter zou passen in het Haagse centrum. In augustus 2003 vond verhuizing vanuit de Platinaweg naar Grote Marktstraat plaats.
1.3 Beleidsontwikkeling
De periode 1994 tot 1999 kenmerkte zich door intensieve beleidsontwikkeling. (Publikatiereeks) Deze had betrekking op allerlei vraagstukken in de samenleving waar de openbare bibliotheek bij betrokken wilde zijn, omdat zij gelijke toegang voor iedereen nastreeft en voor alle groepen in de samenleving iets wil betekenen. Beleidsontwikkeling ging gepaard met tal van projecten, waartoe ook buiten het bekende Ministerie van Onderwijs, Cultuur en Wetenschap fondsen werden verworven. Het betrof bijvoorbeeld informatiebeleid voor immigranten, projecten voor laaggeletterden, tal van vormen van leesbevordering, samenwerking met de sociale sector, en samenwerking met het onderwijs, met verkenning van elektronische diensten.
Daarnaast werd aandacht besteed aan de kwaliteit en samenhang van het bibliotheekwerk als geheel, de opleidingseisen, vaardigheden en competenties van personeel en de kwaliteit van organisatie en dienstverlening.
De Vereniging moest vanaf de jaren negentig opereren in een snel veranderend beleidsveld. De bibliotheeksector realiseerde zich dat de ICT ontwikkelingen en de daarmee samenhangende veranderingen ten aanzien van haar maatschappelijke positie noodzaakten tot gemeenschappelijk beleid en profilering. De invloed van het auteursrecht op de positie van bibliotheken werd onderkend: wordt de vrije informatieve functie van de bibliotheek in toenemende mate afhankelijk van overleg en licenties? De Europese richtlijnen gingen de nationale wetgeving op het gebied van het auteursrecht en het gebruik van databanken ingrijpend bepalen. Dat riep de vraag op of er wel voldoende evenwicht kon worden gevonden gezien het maatschappelijk belang van een publieke toegang tot informatie. De Vereniging schaarde zich achter de FOBID notitie: Auteursrecht voor de Digitale Bibliotheek: standpunt en agenda (1997) aangeboden aan de Nederlandse regering.
De bezinning van de Vereniging op de eigen organisatiestructuur leidde tot een nog scherper profileren als onafhankelijke en slagvaardige belangenbehartiger en brancheorganisatie.
Onderdeel van vernieuwing was het Project Functie-innovatie dat in 1997 werd afgerond; gericht op betere benutting van aanwezige kwaliteiten. De proefprojecten vormden de basis voor strategische vernieuwing. Tevens werd samen met de Werkgeversorganisatie Openbare Bibliotheken (WOB) het initiatief voor een opleiding op MBO niveau binnen de wettelijke regeling van het secundair beroepsonderwijs genomen.
Ook het veld moest een andere bestuurlijke organisatie krijgen: De Raad voor Cultuur zette in op vernieuwing van het stelsel, waarvan samenwerking en opdrachtgeverschap van de gemeenten via een gemeenschappelijke regeling een belangrijk element vormden. In december 1998 vond naar aanleiding van dit rapport een landelijke werkconferentie met VNG, IPO en OCW plaats. De staatsecretaris besloot vervolgens tot de instelling van de Stuurgroep Herstructurering Openbaar Bibliotheekwerk. Het rapport van deze stuurgroep (Open poort tot kennis) schetste een beeld van het vernieuwde stelsel.
Het jaar 2000 betekende een keerpunt: De Vereniging publiceerde haar Meerjarennota: Plein Publiek 2001-2004, met een kleurrijke collage van goede praktijkvoorbeelden en aandacht voor lokale verankering. Een uitgebreid programma Publieksinformatie voorzag in de noodzakelijke kennis, training en allianties. Voor het veld betekende het advies Open Poort tot kennis, van de Stuurgroep Meijer, het begin van schaalvergroting, landelijke regie en betrokkenheid van de rijksoverheid voor de nieuwe bestuurlijke structuur van het bibliotheekwerk.
Het programma Overheid een Open Boek uitgevoerd onder regie van de Vereniging zorgde voor PC’s en internetverbindingen in bibliotheken, naast scholing voor personeel en publiek. Een investering van ƒ 22.000,- per vestiging waarvan ƒ 10.000,- door het project beschikbaar werd gesteld.
In praktische zin kwamen de elektronische diensten naderbij, doordat een werkgroep in 1998 een functioneel ontwerp voor Bibliotheek.nl maakte met een eerste aanzet voor een prototype. Voor de opbouw van de digitale bibliotheek, bibliotheek.nl zijn bibliografische bestanden van belang. De Vereniging kwam tot overeenstemming met Biblion door een fors bedrag te betalen voor de historische rechten, naast een kleine jaarlijkse fee, die ten goede zou komen aan kwalitatieve verbeteringen.
De Vereniging verwierf enkele projectsubsidies vooral op het terrein van ICT. De beleidsontwikkeling van automatisering en bijbehorende projecten stond aanvankelijk nogal los van de inhoudelijke beleidsvorming eind jaren negentig.. De projecten behelsden onderzoek naar een nationale chipkaart, aansluiting op het internet (NAP); leenverkeer nieuwe stijl.
In het verenigingswerk werden brancheformules geïntroduceerd, om de vrijblijvendheid na verenigingsbesluitvorming tegen te gaan. Een van die brancheformules betrof bibliotheekautomatisering.
Een ander element dat vernieuwend ging werken was de aandacht voor marketing: van bibliotheken en van het NBLC zelf. De huisstijl werd aangepast, marketingcursussen gehouden, en nieuwe methoden om doelgroepen, of beter: klantgroepen te benaderen werden getraind. Het Bureau besloot ook weer zelf het Branche-Informatie Systeem ter hand te nemen.
De bibliotheken gingen ook merken dat zij zich steeds meer in een omgeving bevonden die als markt werd aangeduid. Daarbij hoorden ook meer contracten, en over het algemeen een toename van juridische aspecten in de organisatie, nog aangevuld door de ontwikkeling van het auteursrecht, leenrecht en reprorecht, die in toenemende mate niet vanuit Den Haag maar vanuit Brussel werden gestuurd. De Vereniging coördineerde ook de InfoPoints Europa (1996-2003).
1.4 Partners
Het aantal contacten met Nederlandse partnerorganisaties, maatschappelijke organisaties en ook met collega-instellingen in het buitenland nam toe en leverde tal van afspraken, overeenkomsten en projecten op.
2. Ontwikkeling van de Vereniging Openbare Bibliotheken tot 2010
2.1 Organisatorisch
De Vereniging Openbare Bibliotheken was in naam een Vereniging maar in feite een hybride organisatie. Ze ontving namelijk ook rijkssubsidie en fungeerde als sectorinstituut dat (rijks-) besteltaken uitvoerde. Die hybriditeit heeft lange tijd prachtige synergie in dienstverlening en ondersteuning van lokale bibliotheken met zich meegebracht, maar werd uiteindelijk voor het Ministerie OCW, dat werkte aan een basisinfrastructuur voor het gehele culturele beleidsveld, als hinderlijk ervaren. Uiteindelijk werd een ontvlechting ingezet die in 2010 haar beslag kreeg en resulteerde in drie nieuwe organisaties: de Vereniging Openbare Bibliotheken, het SectorInstituut Openbare Bibliotheken, en Bibliotheek.nl.
De veranderingen in personeel opzicht maakten het wenselijk de voorgenomen fusie met de Werkgeversorganisatie Openbare Bibliotheken uit te stellen tot 1 januari 2011.
2.2 Beleidsmatig
Het proces van Bibliotheekvernieuwing, waaraan de rijksoverheid een Stuurgroep Herstructurering, een Procesbureau Bibliotheekvernieuwing en lokale en provinciale subsidies verbond domineerde deze periode (2001-2007). Schaalvergroting door de vorming van basisbibliotheken moest bibliotheken efficiënter en slagvaardiger maken. Inhoudelijke vernieuwing was gericht op de omslag naar een vraaggestuurde werkwijze, gericht op burgers in een sterk veranderende en steeds meer digitale samenleving. Steeds meer centraal kwam de vraag te staan wat nu de maatschappelijke taak is van openbare bibliotheken en welke functies daaraan zijn verbonden. In de Richtlijn Basisbibliotheek uit 2005 werden 5 kenfuncties beschreven: kennis en informatie, ontwikkeling en educatie, kunst en cultuur, lezen en literatuur, ontmoeting en debat. De landelijke overheid zag voor zichzelf vooral taken op het gebied van de thema’s lezen, leren en informeren. Lezen als sleutel tot informatie en cultuur is essentieel in een geletterde en digitale samenleving. De VOB richtte zich in haar werkzaamheden in toenemende mate op leesbevordering, mediawijsheid en bestrijding van laaggeletterdheid. Zij zocht partnerschap met de Stichting CPNB en participeerde daarin op gelijke voet met de bonden van boekhandels en uitgevers. De bibliotheken konden meedoen aan alle landelijke boek- en leescampagnes voor jeugd en volwassenen. Vanaf 2006 wordt jaarlijks de leescampagne Nederland Leest gehouden, met centraal één boek en één schrijver. Met de Stichting Lezen werd gewerkt aan een structurele en doorlopende leeslijn voor de groep van 0 tot 18 jaar met vele landelijke projecten. In het digitale domein vormen de websites Literatuurplein (volwassenen) en Leesplein (jeugd ) de centrale pijlers. Daarnaast is van belang te noemen de inrichting van de voorziening Aangepast Lezen, als verbinding tussen het OB-werk en het netwerk van wat voorheen werd genoemd de blindenbibliotheekvoorziening. Die koppeling, tevens sanering van de versnippering van die voorziening was jarenlang door het Ministerie nagestreefd.
Ook begon de toenadering tot een structurele relatie met het onderwijs en de inrichting van schoolmediatheken zichtbaar te worden. Samenwerking die gericht was op ondersteuning van het onderwijs vanuit specifieke bibliotheekdeskundigheid op de terreinen van leesbevordering, jeugdliteratuur en mediawijsheid. De VOB maakte ook deel uit van een kerngroep die OCW adviseerde bij een adviesplan voor de inrichting van een landelijke netwerkorganisatie die mediawijsheid moest bevorderen: het Mediawijsheid Expertisecentrum.
Andere doelgroepen kwamen in beeld. Inhoudelijk vallen vooral de projecten rond immigranten en anderstaligen op. Taal- en inburgeringsprojecten, digitale informatiepunten, een virtueel inburgeringsloket. Voor de bestrijding van laaggeletterdheid, een maatschappelijk probleem dat steeds meer zichtbaar en erkend wordt, werd samengewerkt met de Stichting Lezen & Schrijven en werden landelijke projecten gestart en digitale hulpmiddelen ingericht.
Een leven lang leren, een EU speerpunt, dat ook in de Nederlandse agenda opgenomen stond, vertaalde zich in tal van bibliotheekprojecten, waar de Vereniging subsidies voor verwierf.